Inventaris van het archief van het Nederlandse Vice-Consulaat Noumea (Frans Nieuw Caledonië), 1934-1952
Nationaal Archief, Den Haag
Ministerie van Buitenlandse Zaken: Vice-Consulaat Noumea (Nieuw Caledonië: Frans gebiedsdeel in de Pacific)
Vice-Consulaat Noumea
1934-1952
Z9
1.20 meter; 88 inventarisnummers.
Normale geschreven, getypte en gedrukte documenten, geen bijzondere handschriften. Het archief bevat enkele foto's.
Nationaal Archief, Den Haag
Nederlandse Vice-Consulaat Noumea (Nieuw Caledonië) 1934-1952
Het archief van het Vice-Consulaat Noumea bevat voor de periode 1934-1952 correspondentie en stukken m.b.t. de organisatie en het personeel. Voorts stukken die betrekking hebben op de handel, de scheepvaart en de luchtvaart, de immigratie, de bemoeienissen met de Javaanse werkkrachten in Nieuw Caledonië (contractkoelies) en de burgerlijke stand van aldaar verblijvende Nederlanders. In het archief is opgenomen het archief van het te Noumea gevestigde secretariaat van de Zuid Pacific Commissie die zich bezig hield met de bevordering van de economische en sociale welvaart.
Archiefvorming
Geschiedenis van de archiefvormer
Reeds in 1912 bracht de vertegenwoordiger der Koninklijke Pakketvaart Maatschappij in Australië bij de Consul-Generaal der Nederlanden te Melbourne de wenselijkheid naar voren om over te gaan tot het oprichten van een consulaire vertegenwoordiging te Noumea (Nieuw Caledonië). Dit vooral ter behartiging van de belangen van de in Nieuw Caledonië werkzame Javaanse contractarbeiders en van het toenemend handelsverkeer met bovengenoemd gebied. Voorshands werd echter het stichten van een Nederlandse vertegenwoordiging te Noumea niet opportuun geacht.
In 1934, bij Koninklijk besluit van 15 september 1934 No. 28, werd te Noumea een Vice-Consulaat der Nederlanden opgericht. Bij hetzelfde besluit werd de Zwitser Carlo William Leoni benoemd tot Vice-Consul. Als consulair ressort voor bovengenoemd Vice-Consulaat werd bij ministeriële beschikking van 23 oktober 1934 No. 30493, aangewezen Nieuw Caledonië en de Nieuwe Hebriden. Bij Koninklijk besluit van 8 november 1939 No. 26 verkreeg Leoni de persoonlijke titel van Consul, "in verband met zijn ijver en met het feit dat zijn ambtgenoten allen de titel van Consul voeren."
Carlo Leoni was hoofd van de firma Carlo Leoni, een in- en exporthandel, en agent van de Koninklijke Pakketvaart Maatschappij. Hij toonde zich steeds een ijverig honorair ambtenaar. In oktober 1942 rapporteerden enige officieren van de Koninklijke Pakketvaart Maatschappij echter, dat de sympathieën van Leoni in de richting van Vichy gingen en dat hij noch het vertrouwen van de Franse, noch van de Amerikaanse legerautoriteiten bezat, en dat zijn naam zelfs in verband werd gebracht met het torpederen van een Nederlands schip in de buurt van Nieuw Caledonië. Ook de administratie van het Vice-Consulaat zou veel te wensen overlaten. Bovenstaande mededelingen werden ten volle bevestigd door de Amerikaanse Consul te Noumea en later door een persoonlijk onderzoek ter plaatse door dr K.E. van der Mandele, toenmalig Vice-Consul te Sydney. Met het oog op de onstabiele politieke toestand in Nieuw Caledonië en de mogelijke repercussies op politiek gebied, werd besloten de aangelegenheid te laten rusten tot een Indisch ambtenaar naar Nieuw Caledonië zou kunnen worden uitgezonden en aan het Vice-Consulaat worden verbonden.
Als zodanig werd bij Koninklijk besluit van 31 oktober 1943 benoemd dr. J. van Beusekom, Nederlands-Indisch ambtenaar met de persoonlijke titel van Consul.
Met ingang van 7 oktober 1944 werd C. Leoni bij Koninklijk besluit van 2 november 1944 No. 20 als Consul op verzoek eervol ontslagen en benoemd tot ridder in de orde van Oranje Nassau. In mei 1946 arriveerde de ambtenaar bij het Departement van Justitie te Batavia H.A. Verkuyl te Noumea, ter vervanging van dr. Van Beusekom tijdens diens Amerikaans verlof. Deze benoeming geschiedde met een mondelinge opdracht. Zonder zijn medeweten zou hij begin 1950 in dienst zijn gegaan der Republiek der Verenigde Staten van Indonesië als hoofdambtenaar ter beschikking. Als zodanig vroeg Verkuyl per 1 mei 1951 ontslag. Bij besluit van 23 april 1951 No. 1099/PG/1/51 werd hem dit ontslag verleend. Van de Minister van Buitenlandse Zaken kreeg hij opdracht om de Indonesische aangelegenheden over te dragen aan Soestijo, de nieuw benoemde Indonesische Consul te Noumea.
De sluiting van het Vice-Consulaat vond plaats op 5 januari 1952, waarna de werkzaamheden zouden worden waargenomen door het Consulaat-Generaal te Sydney.
Geschiedenis van het archiefbeheer
Tijdens het bewind van Leoni werden de ingekomen en de doorslagen van de uitgaande brieven in aparte omslagen opgeborgen. Dr Van Beusekom liet deze scheiding vervallen en vormde omslagen met zowel ingekomen brieven als doorslagen van uitgaande brieven in één omslag, terwijl de stukken betreffende enkele veelvuldig voorkomende zaken apart gehouden werden. De Consul Verkuyl deelde zijn archief in naar onderwerpen. In de rubriek I en II van de inventaris treft men derhalve in hoofdzaak de stukken van Leoni en Van Beusekom, in de rubrieken II en III die van Van Beusekom en Verkuyl aan.
De verwerving van het archief
Overbrenging van een overheidsarchief
Inhoud en structuur van het archief
2.05
Selectie en vernietiging
Tijdens de inventarisatie werd een gedeelte van het archief vernietigd, aan de hand van de vernietigingslijst, vastgesteld bij beschikking van de Minister van Buitenlandse Zaken van 19 april 1960, No. APA-25691 en van de Staatssecretaris van Onderwijs, Kunsten en Wetenschappen, van 5 april 1.960, No. 69502. Deze vernietiging omvatte onder meer de stukken betreffende comptabiliteit, kanselarijrechten, paspoorten en visa, inlichtingen omtrent personen en firma's. De vernietiging geschiedde onder leiding van dr. J. Woltring, referendaris bij het Ministerie van Buitenlandse Zaken, en was voltooid op 10 augustus 1960.
Aanwijzingen voor de gebruiker
Openbaarheidsbeperkingen
Deels openbaar, deels beperkt openbaar (A).
Materiële beperkingen
Aanvraaginstructie
Openbare archiefstukken kunnen online worden aangevraagd en gereserveerd. U kunt dit ook via de terminals in de studiezaal van het Nationaal Archief doen. Om te kunnen reserveren dient u de volgende stappen te volgen:
U maakt een profiel aan op www.gahetna.nl, en logt vervolgens in
Via de archiefinventaris (alleen de beschrijvingen met rode nummers) selecteert u het gewenste archiefstuk door op de knop 'Reserveren' te klikken
In het volgende scherm geeft u aan op welke dag u het archiefstuk wilt inzien
Indien u zich bevindt in de studiezaal en een tafelnummer heeft ontvangen kunt u dit nummer vermelden. Als u geen tafelnummer heeft kunt u tafelnummer 777 laten staan
Vervolgens bevestigt u uw reservering door deze te versturen.
Verwant materiaal
Beschikbaarheid van kopieën
Verwante archieven
In het archieven van Ministeries AOK en AZ, Kabinet van de Minister-President (nummer toegang 2.03.01 inv. nr. 3387) bevinden zich stukken betreffende de voorbereiding, instelling en samenstelling van de Zuid Pacific Comissie.
Beschrijving van de series en archiefbestanddelen
- ALGEMENE CORRESPONDENTIE
  - Ingekomen brieven, 1934-1943; 1-5; 5 pakken
    - november1934 - december 1938, 1
    - februari 1939 - oktober 1940, 2
    - januari 1941 - december 1941, 3
    - januari 1942 - december 1942, 4
    - januari 1943 - april 1943, 5
  - Doorslagen van uitgaande brieven, 1934-1944; 6-9; 4 pakken
    - december 1934 - november 1940, 6
    - januari 1942 - december 1942, 7
    - januari 1943 - december 1943, 8
    - januari 1944 - maart 1944, 9
  - Ingekomen en doorslagen van uitgaande brieven, 1944-1949; 10-12; 3 pakken
    - april 1944 - december 1944, 10
    - januari 1945 - november 1945, 11
    - januari 1946 - december 1949, 12
      .
  - Geheime briefwisseling van de Consuls Dr J. van Beusekom en J.A. Verkuyl, juli 1944 - december 1951; 13; 1 pak
- TELEGRAMMEN
  - Instructies voor cijfertelegrammen tussen het Consulaat-Generaal te Sydney en het Vice-Consulaat te Noumea, augustus 1941; 14; 1 map
  - Afschriften van ingekomen en verzonden telegrammen door de Consul Leoni, 23 december 1936 - 18 januari 1944; 15; 1 deel
  - Ingekomen telegrammen, 1942-1946; 16-19; 4 omslagen
    - januari 1942 - januari 1944, 16
    - april 1944 - november 1944, 17
    - januari 1945 - november 1945, 18
    - januari 1946 - december 1946, 19
  - Verzonden telegrammen, 1941-1946; 20-23; 4 omslagen
    - november 1941- januari 1944, 20
    - mei 1944 - december 1944, 21
    - januari 1945 - december 1945, 22
    - januari 1946 - december 1946, 23
  - Ingekomen en verzonden telegrammen, 1947-1951; 24-25; 2 omslagen
    - mei 1947 - december 1950, 24
    - januari 1951 - mei 1951, 25
- STUKKEN OVER BIJZONDERE ONDERWERPEN
  - Instructies en rapporten
    - Algemene instructies met ingekomen brieven, september 1942- oktober 1949; 26; 1 ordner
    - Briefwisseling inzake voorschriften en instructies, 1944-1951; 27-28; 2 omslagen
      - juli 1944 - december 1949, 27
      - januari 1950 - november 1951, 28
    - Rapporten, 1943-1951; 29-30; 2 omslagen
      - januari 1943 - oktober 1944, 29
      - april 1945 - september 1951, 30
  - Personeel
    - Briefwisseling inzake personeelsaangelegenheden, 1945-1951; 31-32; 2 mapjes
      - juli 1945 - december 1949, 31
      - maart 1950 - juli 1951, 32
  - Contractkoelies
    - Alfabetische lijst met namen en adressen van Indonesiërs, zonder datum; 33; 1 mapje
    - Franse Gouvernementsbesluiten, voorschriften en dergelijke betreffende de positie van vreemde werkkrachten in Nieuw Caledonië juni 1936, oktober 1944, juni 1945; 34; 1 omslag
    - Nota voor J. van Beusekom betreffende Japanse propaganda onder Javaanse koelies in Nieuw Caledonië, met bijlagen, 5 april 1944; 35; 1 omslag
    - Briefwisseling betreffende de arbeidstoestanden der Javanen in Nieuw Caledonië en de Indonesische verhoudingen, 1945-1950; 36-38; 3 mappen
      - januari 1945 - december 1949 arbeidstoestanden., 36
      - maart 1945 - januari 1949 Indonesische verhoudingen., 37
      - oktober 1949 - november 1950 Indonesische verhoudingen., 38
    - Briefwisseling betreffende het geven van voorlichting aan de in Nieuw Caledonië verblijvende Javanen, augustus 1944 - juli 1949; 39; 1 omslag
    - Briefwisseling met Javanen o.a. betreffende verzoekschriften, 1944-1949; 40-42; 3 omslagen
      - februari 1944 - november 1945, 40
      - februari 1946 - december 1947, 41
      - februari 1948 - december 1949, 42
    - Briefwisseling over Javanen, juli 1945 - juni 1948; 43; 1 omslag
    - Briefwisseling betreffende het aanmonsteren van Javaanse schepelingen door kapiteins van Nederlandse schepen, mei 1943 - juni 1944; 44; 1 omslag
    - Briefwisseling betreffende een Indonesische verstekeling, maart 1946 - juli 1948; 45; 1 map
    - Briefwisseling betreffende de werving van Javanen voor het Nederlands-Indische leger, juni-juli 1945; 46; 1 map
    - Briefwisseling betreffende acties van het Rode Kruis ten behoeve van de contractkoelies in Nieuw Caledonië en het herstal van het contact met hun verwanten in Indonesië, mei 1946 - december 1949; 47; 1 map
    - Briefwisseling betreffende de voedseldistributie aan Javanen, april 1945- augustus 1945; 48; 1 omslag
    - Briefwisseling betreffende repatriëring van in Nieuw Caledonië verblijvende Javanen, 1945-1947; 49-50; 2 mappen
      - juli 1945 - september 1949 algemeen, 49
      - december 1946 - oktober 1947 luchttransporten, 50
    - Mededelingen betreffende huwelijken gesloten door en briefwisseling betreffende strafprocessen tegen Nederlandse onderdanen en bemiddeling door een tolk bij een proces, juni 1944- augustus 1950; 51-52
      - juni 1944 - juni 1949, 1 omslag., 51
      - augustus 1950, 1 mapje., 52
  - Immigratie in Nieuw Caledonië
    - Briefwisseling betreffende de immigratie in Nieuw Caledonië, 1941-1952; 53-54; 2 omslagen
      - mei 1941 - november 1949, 53
      - januari 1950 - januari 1952, 54
  - Haven, Scheepvaart en Luchtvaart
    - Stukken betreffende haven-, scheepvaart-en luchtvaartaangelegenheden, 1939-1951; 55-56; 2 mappen.
      - oktober 1939 - november 1949, 55
      - februari 1950 - augustus 1951, 56
    - Afgegeven scheepsverklaringen, augustus 1941 - maart 1944; 57; 1 omslag
  - Handelsbetrekkingen
    - Briefwisseling inzake handelsvoorlichting. en handelsbemiddeling, 1944-1951; 58-59; 2 mappen
      - april 1944 - december 1949, 58
      - januari 1950 - oktober 1951, 59
    - Stukken betreffende de aankopen van Amerikaanse legergoederen, 1945-1946; 60-64; 1 pak en 4 mappen
      - koopcontracten, januari 1945 -februari 1946, 1 pak, 60
      - stukken betreffende goederen voor de NEFIS (Netherlands Forces Intelligence Service), januari 1945 - maart 1946, 61
      - Stukken betreffende de aankoop van Quonset hutten, juli 1945-december 1945, 62
      - Stukken betreffende de aankoop van tanks en zuurstof, november 1945 -december 1945, 63
      - Stukken betreffende diverse aankopen augustus 1945 - augustus 1946, 64
  - De Zuid Pacific Commissie
    De eerste stappen tot oprichting van de Zuid Pacific Commissie zijn in 1944 gedaan door Dr Evatt, eerste Minister van Australië, tezamen met de eerste minister van Nieuw Zeeland Fraser.
    Deze Commissie houdt zich bezig met de bevordering van de economische en sociale welvaart, alsmede van de vooruitgang der volkeren van de niet zelfbesturende gebieden in de Zuid Pacific, internationale samenwerking aan te moedigen en te versterken. Op politiek gebied zal de Commissie zich niet begeven.
    De oprichtingsvergadering vond plaats van 28 januari 1947 tot en met 7 februari 1947 te Canberra. De deelnemende landen waren: de Verenigde Staten, Frankrijk, Groot-Brittannië, Australië, Nieuw Zeeland en Nederland.
    Besloten werd dat de Commissie bestaat uit een "Research Council" en een "South Pacific Conferencë. Tot de taak van het Research Council zal behoren de bestudering van de behoeften der gebieden, vallende binnen de werkingssfeer der Commissie, terwijl de South Pacific Conference een adviserende bevoegdheid heeft ten aanzien van de Zuid Pacific Commissie.
    De Commissie zal worden bijgestaan door een Secretariaat, dat gevestigd zal worden te Noumea. Tevens kwam men overeen dat de Commissie in principe twee maal per jaar vergadert.
    - Ingekomen en doorslagen van uitgaande brieven, 1948-1950; 65-66; 2 omslagen
      - mei 1948 - november 1949, 65
      - januari 1950 - mei 1950, 66
  - Burgerlijke Stand
    - Staat van in het ressort van het Vice-Consulaat verblijvende Nederlanders, zonder datum; 67; 1 mapje
      Openbaarheid beperkt tot 1 januari 2020
    - Staat van uitgegeven verklaringen van Nederlands onderdaanschap, mei 1944-maart 1947; 68; 1 mapje
    - Staat van gesloten huwelijken, oktober 1944- december 1944; 69; 1 mapje
    - Staat van uitgesproken echtscheidingen, november 1944 - januari 1945; 70; 1 mapje
    - Lijst van afgegeven identiteitscertificaten, april 1947 - september 1949; 71; 1 mapje
    - Lijst van aan de Penghoeloe verstrekte blanco huwelijksakten en echtscheidingsakten, augustus 1944 - januari 1945; 72; 1 mapje
  - De sluiting van het Vice-Consulaat
    - Inventarislijst van het Vice-Consulaat, 73; 1 katern
    - Briefwisseling betreffende de inventaris van het Vice-Consulaat en de sluiting, mei 1944 - januari 1952; 74; 1 omslag
  - Redevoeringen
    - Redevoeringen uitgesproken o.a. ter gelegenheid van de verjaardag van H.M. Koningin Wilhelmina en H.K.H. Prinses Juliana, 1944-1945; 75; 1 omslag
  - Fotomateriaal
    - Foto's o.a. van de Netherlands Indies Government Information Service Melbourne, 1939, 1943-1944; 76; 1 map
- AGENDA'S, EXPEDITIEBOEKEN EN STAAT VAN INGEKOMEN EN VERZONDEN TELEGRAMMEN
  - Agenda's van ingekomen en uitgaande stukken, 1944 1951; 77-81; 5 katernen
    - april 1944 - september 1946, 77
    - oktober 1946 - december 1947, 78
    - januari 1948 - december 1948, 79
    - januari 1949 - december 1949 (niet Indonesiërs), 80
    - januari 1950 - december 1951, 81
  - Geheime agenda van ingekomen en uitgaande brieven, juli 1944 - december 1951; 82; 1 katern
  - Agenda betreffende ingekomen stukken van en uitgaande aan Indonesiërs, 1946-1949; 83-84; 2 katernen
    - september 1946 - december 1948., 83
    - januari 1949 - december 1949., 84
  - Expeditieboeken., juli 1944 - mei 1951; 85-87; 3 delen
    - juli 1944 - oktober 1946, 85
    - oktober 1946 - december 1948, 86
    - januari 1949 - mei 1951, 87
  - Staat van ingekomen en verzonden telegrammen, december 1946 - december 1948; 88; 1 deel